ACORDAO-COMPLETO-2457287

ACÓRDÃO 2864/2022 ATA 16/2022 - PRIMEIRA CÂMARA

VISTOS, relatados e discutidos estes autos de tomada de contas especial instaurada pelo Ministério do Desenvolvimento Social e Combate à Fome em desfavor de. Eliseu Barroso de Carvalho Moura, em razão da omissão no dever de prestar contas dos recursos repassados pelo Fundo Nacional de Assistência Social (FNAS) ao município de Pirapemas (MA) , na modalidade fundo a fundo, referente ao exercício de 2010.
ACORDAM os Ministros do Tribunal de Contas da União, reunidos em sessão da Primeira Câmara, ante as razões expostas pelo Relator, em:
9.1. considerar revel o responsável Eliseu Barroso de Carvalho Moura, para todos os efeitos, dando-se prosseguimento ao processo, com fulcro no artigo 12, § 3º, da Lei 8.443/1992; 
9.2.  julgar irregulares as contas de Eliseu Barroso de Carvalho, com fundamento nos artigos 1º, inciso I, 16, inciso III, alínea "a" e "c", 19 e 23, inciso III, da Lei 8.443/1992, condenando-o ao pagamento das importâncias a seguir especificadas, atualizadas monetariamente e acrescidas dos juros de mora, calculadas a partir das datas discriminadas até a data da efetiva quitação do débito, fixando-lhe o prazo de quinze dias, para que comprove, perante o Tribunal, o recolhimento das referidas quantias ao Fundo Nacional de Assistência Social, nos termos do art. 23, inciso III, alínea "a", da citada lei, c/c o art. 214, inciso III, alínea "a", do Regimento Interno do TCU.  
	VALOR ORIGINAL (R$) 
	DATA DA OCORRÊNCIA

	6.500,00
	14/1/2010

	14.550,00
	19/1/2010

	6.500,00
	24/2/2010

	200,00
	25/2/2010

	14.550,00
	4/3/2010

	2.320,20
	5/3/2010

	4.500,00
	16/3/2010

	2.320,20
	24/3/2010

	6.500,00
	25/3/2010

	10.050,00
	31/3/2010

	2.320,20
	12/4/2010

	6.500,00
	14/4/2010

	4.500,00
	22/4/2010

	10.050,00
	26/4/2010

	8.820,20
	13/5/2010

	4.500,00
	19/5/2010

	10.050,00
	24/5/2010

	6.500,00
	11/6/2010

	2.320,20
	14/6/2010

	4.500,00
	17/6/2010

	10.050,00
	30/6/2010

	6.500,00
	7/7/2010

	12.370,20
	14/7/2010

	4.500,00
	15/7/2010

	2.320,20
	6/8/2010

	6.500,00
	11/8/2010

	10.050,00
	23/8/2010

	4.500,00
	27/8/2010

	2.320,20
	9/9/2010

	4.500,00
	17/9/2010

	10.050,00
	20/9/2010

	5.500,00
	23/9/2010

	5.500,00
	14/10/2010

	14.550,00
	25/10/2010

	4.500,00
	12/11/2010

	5.500,00
	17/11/2010

	10.050,00
	2/12/2010

	20.050,00
	30/12/2010

9.3. aplicar a Eliseu Barroso de Carvalho Moura multa prevista no artigo 57 da Lei 8.443/1992 c/c o art. 267 do Regimento Interno do TCU, no valor de R$ 300.000,00 (trezentos mil reais) , fixando-lhe o prazo de quinze dias, a contar da notificação, para que comprove, perante o Tribunal (artigo 214, III, alínea "a", do Regimento Interno do TCU) , o recolhimento da dívida ao Tesouro Nacional, atualizada monetariamente desde a data deste acórdão até a do efetivo recolhimento, se pagas após o vencimento, na forma da legislação em vigor;
9.4. autorizar, desde logo, a cobrança judicial das dívidas, caso não atendidas a notificação, na forma do disposto no artigo 28, inciso II, da Lei 8.443/1992;
9.5. enviar cópia deste Acórdão, bem como do Relatório e do Voto que o fundamentam à Procuradoria da República no Estado do Maranhão,  nos termos do art. 16, § 3º, da Lei 8.443/1992, c/c o artigo 209, § 7º, do Regimento Interno do TCU, para adoção das medidas cabíveis, informando-lhe que o inteiro teor da deliberação pode ser consultado no endereço http://www.tcu.gov.br/acordaos; e
9.6. enviar cópia deste Acórdão ao Ministério da Cidadania e ao responsável, para ciência, informando que a presente deliberação, acompanhada do Relatório e do Voto que a fundamentam, está disponível para a consulta no endereço www.tcu.gov.br/acordaos, além de esclarecer que, caso requerido, o TCU poderá fornecer sem custos as correspondentes cópias, de forma impressa; e

TOMADA DE CONTAS ESPECIAL. Tomada de Contas Especial instaurado pelo Ministério do Desenvolvimento Social e Combate à Fome, em razão da omissão no dever de- prestar contas dos recursos repassados à Prefeitura Municipal de Pirapemas/MA, na modalidade fundo a fundo, à conta dos programas PSB e PSE, vinculados ao Fundo Nacional de Assistência Social FNAS, no exercício de 2010 (Processo 71000.039913/2016-30)

Primeira Câmara

Prefeitura de Pirapemas/MA.

3. Interessados/Responsáveis:
3.1. Interessado: Fundo Nacional de Assistência Social (01.002.940/0001-82).
3.2. Responsável: Eliseu Barroso de Carvalho Moura (XXX.829.413-XX).

13.1. Ministros presentes: Benjamin Zymler (na Presidência), Walton Alencar Rodrigues (Relator) e Jorge Oliveira.
13.2. Ministro-Substituto presente: Augusto Sherman Cavalcanti.

WALTON ALENCAR RODRIGUES

Adoto, como relatório, instrução cuja proposta foi acolhida pela Secretaria de Tomada de Contas Especial e pelo Ministério Público junto ao TCU:
INTRODUÇÃO
Cuidam os autos de tomada de contas especial instaurada pelo Ministério do Desenvolvimento Social e Combate à Fome em desfavor do Sr. Eliseu Barroso de Carvalho Moura, prefeito de Pirapemas (MA) na gestão 2009-2012, em razão da omissão no dever de prestar contas dos recursos repassados pelo Fundo Nacional de Assistência Social (FNAS) ao município de Pirapemas (MA) , na modalidade fundo a fundo, do cofinanciamento federal das ações continuadas da assistência social no exercício de 2010, inseridos no Sistema Único de Assistência Social (SUAS) , para execução dos serviços de Proteção Social Básica (PSB) e Proteção Social Especial (PSE) , cujas ações objetivam a proteção à família, à maternidade, à infância, à adolescência e à velhice, conforme disposição do art. 6º, § 1º, da Lei 8.742/1993 e da Portaria MDS 625, de 10/8/2010.
HISTÓRICO 
	Os recursos federais foram repassados ao município de Pirapemas (MA) no valor histórico de R$ 267.361,60 conforme quadro abaixo (peça 1, p. 22-24) . Pela ausência de extrato bancário não se conhece a data de crédito dos recursos.
	PBF - R$ 54.000,00

	Ordem Bancária
	Valor (R$) 
	Data de emissão

	2010OB800290
	4.500,00
	19/1/2010

	2010OB800861
	4.500,00
	4/3/2010

	2010OB801007
	4.500,00
	16/3/2010

	2010OB802104
	4.500,00
	22/4/2010

	2010OB802609
	4.500,00
	19/5/2010

	2010OB802995
	4.500,00
	17/6/2010

	2010OB804309
	4.500,00
	15/7/2010

	2010OB804614
	4.500,00
	27/8/2010

	2010OB805148
	4.500,00
	17/9/2010

	2010OB805530
	4.500,00
	25/10/2010

	2010OB805737
	4.500,00
	12/11/2010

	2010OB806633
	4.500,00
	30/12/2010

	PBV II - R$ 18.561,60

	Ordem Bancária
	Valor (R$) 
	Data de emissão

	2010OB800935
	2.320,20
	5/3/2010

	2010OB801036
	2.320,20
	24/3/2010

	2010OB801898
	2.320,20
	12/4/2010

	2010OB802454
	2.320,20
	13/5/2010

	2010OB802917
	2.320,20
	14/6/2010

	2010OB804262
	2.320,20
	14/7/2010

	2010OB804382
	2.320,20
	6/8/2010

	2010OB805022
	2.320,20
	9/9/2010

	PROJOVEM - PBV I - R$ 120.600,00

	Ordem Bancária
	Valor (R$) 
	Data de emissão

	2010OB800320
	10.050,00
	19/1/2010

	2010OB800888
	10.050,00
	4/3/2010

	2010OB801310
	10.050,00
	31/3/2010

	2010OB802183
	10.050,00
	26/4/2010

	2010OB802640
	10.050,00
	24/5/2010

	2010OB803295
	10.050,00
	30/6/2010

	2010OB804255
	10.050,00
	14/7/2010

	2010OB804587
	10.050,00
	23/8/2010

	2010OB805181
	10.050,00
	20/9/2010

	2010OB805557
	10.050,00
	25/10/2010

	2010OB806109
	10.050,00
	2/12/2010

	2010OB806419
	10.050,00
	30/12/2010

	PVMC - R$ 74.000,00

	Ordem Bancária
	Valor (R$) 
	Data de emissão

	2010OB800243
	6.500,00
	14/1/2010

	2010OB800714
	6.500,00
	24/2/2010

	2010OB801243
	6.500,00
	25/3/2010

	2010OB802022
	6.500,00
	14/4/2010

	2010OB802482
	6.500,00
	13/5/2010

	2010OB802725
	6.500,00
	11/6/2010

	2010OB804191
	6.500,00
	7/7/2010

	2010OB804471
	6.500,00
	11/8/2010

	2010OB805235
	5.500,00
	23/9/2010

	2010OB805422
	5.500,00
	14/10/2010

	2010OB805830
	5.500,00
	17/11/2010

	2010OB806560
	5.500,00
	30/12/2010

	BPC NA ESCOLA QUEST - R$ 200,00

	800740
	200,00
	25/2/2010

	A instrução inicial (peça 5) propôs a citação do responsável, ordenada pela unidade técnica em 12/12/2016 (peça 6) . Na mesma data foram expedidos os Ofícios de Citação TCU/SECEX-MA 3215/2016, 3216/2016 e 3217/2016 (peças 7 a 9) , encaminhados para os endereços constantes do cadastro do ex-prefeito na Receita Federal (peças 2 a 4) . Apenas este último ofício foi recebido no endereço do responsável (peça 10) , tendo sido os demais recusados (peças 11 e 12) .
	Em cumprimento ao despacho da unidade técnica (peça 6) , foi, então, promovida a citação do Sr. Eliseu Barroso de Carvalho Moura mediante o Ofício 3217/2016-TCU/SECEX-MA, datado de 12/12/2016 (peça 9) .
	Apesar de o Sr. Eliseu Barroso de Carvalho Moura ter tomado ciência em 28/12/2016 do expediente que lhe foi encaminhado, conforme atesta o aviso de recebimento à peça 10, ter constituído como sua representante legal a Adv. Renata Cristina Azevedo Coqueiro Carvalho, OAB/MA 12257-A, conforme procuração à peça 13, p. 1, que solicitou e obteve cópia integral dos autos e prorrogação do prazo de defesa em quinze dias (peças 14 a 17) , não atendeu a citação e não se manifestou quanto à irregularidade verificadas nesta tomada de contas especial, relativa à omissão no dever de prestar contas e não comprovação da boa regular aplicação dos recursos repassados pelo Fundo Nacional de Assistência Social (FNAS-MDS) ao município de Pirapemas (MA) , no exercício de 2010, na modalidade fundo a fundo, à conta dos Programas de Proteção Social Básica (PSB) e de Proteção Social Especial (PSE) , regulamentados pela Portaria MDS Nº 625, de 10/8/2010, assim como pelo descumprimento do prazo originalmente previsto nesta prestação de contas.
	Transcorrido o prazo regimental fixado e mantendo-se inerte o aludido responsável, o processo seguiria à revelia, de acordo com o art. 12, § 3º, da Lei 8.443/1992.
	No entanto, verificou-se que na instrução inicial (peça 5) e no ofício de citação (peça 9) constou indevidamente o Tesouro Nacional como cofre credor, ao invés do Fundo Nacional de Assistência Social (FNAS) . Além disso, restou ausente um débito no valor de R$ 4.500,00, a contar de 30/12/2010, última parcela dos recursos do PBF, tendo sido o valor original total imputado na citação de R$ 262.861,60, ao invés do valor glosado e devido de R$ 267.361,60.
	Assim, pela falha material no ofício citatório, que não caracterizou perfeitamente o débito imputado ao responsável, na instrução anterior (peça 19) , foi proposta a renovação da citação e audiência do responsável Eliseu Barroso de Carvalho Moura, conforme se segue:
Citação
Irregularidade: não comprovação da boa e regular aplicação dos recursos federais, em face da omissão no dever de prestar contas dos recursos repassados pelo Fundo Nacional de Assistência Social (FNAS-MDS) ao município de Pirapemas (MA) , no exercício de 2010, na modalidade fundo a fundo, à conta dos Programas de Proteção Social Básica (PSB) e de Proteção Social Especial (PSE) , regulamentados pela Portaria MDS Nº 625, de 10/8/2010;
Valor do Débito atualizado até 27/3/2018: R$ 426.623,08
Conduta: Não apresentar a prestação de contas dos recursos do PSB/PSE do exercício de 2010 no prazo originalmente previsto para prestação de contas, quando deveria comprovar a boa e regular aplicação desses recursos por meio da apresentação da devida documentação no prazo determinado. 
A omissão no dever do referido gestor de prestar contas dos recursos do PSB/PSE exercício de 2010 resultou no descumprimento do dever legal e na não comprovação da boa e regular aplicação dos recursos, com prejuízo ao erário.
Audiência 
Irregularidade: Não cumprimento do prazo originalmente estipulado para prestação de contas.
Conduta: Não apresentar a prestação de contas dos recursos do PSB/PSE do exercício de 2010 no prazo originalmente previsto para prestação de contas, quando deveria comprovar a boa e regular aplicação desses recursos por meio da apresentação da devida documentação no prazo determinado.
Nexo de causalidade: A omissão no dever do referido gestor de prestar contas dos recursos do PSB/PSE exercício de 2010 resultou no descumprimento do dever legal e na não comprovação da boa e regular aplicação dos recursos, com prejuízo ao erário.
Em cumprimento ao pronunciamento da unidade (peça 20) , foi promovida a citação e audiência do responsável, nos moldes adiante:
 Eliseu Barroso de Carvalho Moura:
	Comunicação: Ofício 0805/2018- SEC-MA/D1 (peça 21) 
Data da Expedição: 2/5/2018
Data da Ciência: não procurado (peça 25) 
Observação: Ofício enviado para o endereço do responsável, conforme pesquisa de endereço no sistema do TSE.
	
	Comunicação: Ofício 10818/2019- SecexTCE (peça 28) 
Data da Expedição: 16/12/2019 
Data da Ciência: 27/12/2019 (peça 29) 
Recebida por Jane Barros
Observação: Ofício enviado para o endereço do responsável, conforme pesquisa de endereço nos sistemas Corporativos do TCU (peça 27) .
	
Conforme Despacho de Conclusão das Comunicações Processuais (peça 30) , informamos que as providências inerentes às comunicações processuais foram concluídas. 
Todavia, no intuito de se garantir o devido processo legal e a ampla defesa, nova citação foi realizada ao responsável, nos moldes a seguir:
 Eliseu Barroso de Carvalho Moura:
	Comunicação: Ofício 50746/2020- Secomp-4 (peça 38) 
Data da Expedição: 29/9/2020
Data da Ciência: 8/10/2020 (peça 39) 
Observação: Ofício enviado para o endereço da representante legal do responsável, conforme procuração (peça 13) .
	
	Comunicação: Edital 1879/2020- Secomp-4 (peça 45) 
Data da Publicação: 24/11/2020 (peça 46) 
	
Conforme Despacho de Conclusão das Comunicações Processuais (peça 47) , informamos que as providências inerentes às comunicações processuais foram concluídas. 
Transcorrido o prazo regimental, o responsável Eliseu Barroso de Carvalho Moura permaneceu silente, devendo ser considerado revel, nos termos do art. 12, §3º, da Lei 8.443/1992.
ANÁLISE DOS PRESSUPOSTOS DE PROCEDIBILIDADE DA IN/TCU 71/2012
Apreciação do Prejuízo ao Contraditório e Ampla Defesa
		Verifica-se que não houve o transcurso de mais de dez anos desde o fato gerador sem que tenha havido a notificação do responsável pela autoridade administrativa federal competente (art. 6º, inciso II, c/c art. 19 da IN/TCU 71/2012, modificada pela IN/TCU 76/2016) , uma vez que os recursos dos Programas de Proteção Social Básica (PSB) e de Proteção Social Especial (PSE) , no exercício de 2010, vigeram a partir de 1/1/2010 a 31/12/2010, com data final para prestação de contas sessenta dias após o término do ajuste, as despesas impugnadas datam de 31/12/2012 (peça 44) e o responsável foi notificado sobre as irregularidades pela autoridade administrativa competente em 6/8/14, conforme AR (peça 1, p. 102) , por meio do Ofício 3589/CGCAP/DEFNAS/SNAS/MDS de 23/7/2014 (peça 1, p. 34-36) . 
Valor de Constituição da TC
Verifica-se que o valor atualizado do débito apurado (sem juros) em 1/1/2017 é superior a R$ 100.000,00, na forma estabelecida conforme os arts. 6º, inciso I, e 19 da IN/TCU 71/2012, modificada pela IN/TCU 76/2016	, uma vez que, originalmente, o débito corresponde a de R$ 267.361,60 conforme quadro abaixo (peça 1, p. 22-24) .
Outros processos em tramitação no TCU
Informa-se que foi encontrado débito imputável ao responsável em outro processo (TCE Processo 020.524/2004-0 	- Aberto; TCE Processo 020.532/2004-1 - Aberto; TCE Processo 020.584/2004-8 - Aberto; TCE Processo 020.588/2004-7 - Aberto; TCEProcesso 020.590/2004-5 - Aberto; TCE Processo 020.592/2004-0 - Aberto; TCE Processo 020.595/2004-1 - Aberto; TCE Processo 020.597/2004-6 - Aberto; TCE Processo 020.609/2004-9 - Aberto; TCE Processo 020.611/2004-7 - Aberto; TCE Processo 020.620/2004-6 - Aberto; TCE Processo 020.627/2004-7 - Aberto; TCE Processo 020.631/2004-0 - Aberto; TCE Processo 020.632/2004-7 - Aberto; TCE Processo 020.638/2004-0 - Aberto;  TCE Processo 017.315/2016-6 - Aberto; TCE Processo 017.716/2016-0 - Aberto; TCE Processo 032.444/2017-6 - Aberta; TCE Processo 003.462/2018-8 - Aberto; TCE Processo 004.867/2018-1 - Aberto; TCE Processo 027.017/2018-4 - Aberto; TCE Processo 034.285/2018-0 - Aberto; TCE Processo 036.779/2018-0 - Aberto; TCE 	Processo 010.306/2019-6 - Aberto; CBEX Processo 037.657/2019-4 - Aberto; CBEX Processo 037.875/2019-1; CBEX 	Processo 021.415/2020-0 - Aberto; CBEX Processo 022.698/2020-5 - Aberto) em tramitação no Tribunal.
	A tomada de contas especial está, assim, devidamente constituída e em condição de ser instruída
EXAME TÉCNICO
Da validade das notificações:
	Preliminarmente, cumpre tecer breves considerações sobre a forma como são realizadas as comunicações processuais no TCU. A esse respeito, destacam-se o art. 179, do Regimento Interno do TCU (Resolução 155, de 4/12/2002) e o art. 4º, inciso III, § 1º, da Resolução TCU 170, de 30 de junho de 2004, in verbis:
Art. 179. A citação, a audiência ou a notificação, bem como a comunicação de diligência, farse-ão:
I - mediante ciência da parte, efetivada por servidor designado, por meio eletrônico, fac-símile, telegrama ou qualquer outra forma, desde que fique confirmada inequivocamente a entrega da comunicação ao destinatário;
II - mediante carta registrada, com aviso de recebimento que comprove a entrega no endereço do destinatário;
III - por edital publicado no Diário Oficial da União, quando o seu destinatário não for localizado
 (...) 
Art. 3º As comunicações serão dirigidas ao responsável, ou ao interessado, ou ao dirigente de órgão ou entidade, ou ao representante legal ou ao procurador constituído nos autos, com poderes expressos no mandato para esse fim, por meio de:
I - correio eletrônico, fac-símile ou telegrama;
II - servidor designado;
III - carta registrada, com aviso de recebimento;
IV - edital publicado no Diário Oficial da União, quando o seu destinatário não for localizado, nas hipóteses em que seja necessário o exercício de defesa.
Art. 4º. Consideram-se entregues as comunicações:
I - efetivadas conforme disposto nos incisos I e II do artigo anterior, mediante confirmação da ciência do destinatário;
II - realizadas na forma prevista no inciso III do artigo anterior, com o retorno do aviso de recebimento, entregue comprovadamente no endereço do destinatário;
III - na data de publicação do edital no Diário Oficial da União, quando realizadas na forma prevista no inciso IV do artigo anterior.
§ 1º O endereço do destinatário deverá ser previamente confirmado mediante consulta aos sistemas disponíveis ao Tribunal ou a outros meios de informação, a qual deverá ser juntada ao respectivo processo.
 (...) 
	Bem se vê, portanto, que a validade da citação via postal não depende de que o aviso de recebimento seja assinado pelo próprio destinatário da comunicação, o que dispensa, no caso em tela, a entrega do AR em "mãos próprias". A exigência da norma é no sentido de o Tribunal verificar se a correspondência foi entregue no endereço correto, residindo aqui a necessidade de certeza inequívoca. 
	Não é outra a orientação da jurisprudência do TCU, conforme se verifica dos julgados a seguir transcritos:
São válidas as comunicações processuais entregues, mediante carta registrada, no endereço correto do responsável, não havendo necessidade de que o recebimento seja feito por ele próprio (Acórdão 3648/2013-TCU-Segunda Câmara, Relator Ministro José Jorge) ;
É prescindível a entrega pessoal das comunicações pelo TCU, razão pela qual não há necessidade de que o aviso de recebimento seja assinado pelo próprio destinatário. Entregandose a correspondência no endereço correto do destinatário, presume-se o recebimento da citação. (Acórdão 1019/2008-TCU-Plenário, Relator Ministro Benjamin Zymler) ;
As comunicações do TCU, inclusive as citações, deverão ser realizadas mediante Aviso de Recebimento - AR, via Empresa Brasileira de Correios e Telégrafos, bastando para sua validade que se demonstre que a correspondência foi entregue no endereço correto. (Acórdão 1526/2007-TCU-Plenário, Relator Ministro Aroldo Cedraz) .
A validade do critério de comunicação processual do TCU foi referendada pelo Supremo Tribunal Federal, nos termos do julgamento do MS-AgR 25.816/DF, por meio do qual se afirmou a desnecessidade da ciência pessoal do interessado, entendendo-se suficiente a comprovação da entrega do "AR" no endereço do destinatário:
Ementa: agravo regimental. Mandado de segurança. Desnecessidade de intimação pessoal das decisões do tribunal de contas da união. art. 179 do regimento interno do TCU. Intimação do ato impugnado por carta registrada, iniciado o prazo do art. 18 da lei nº 1.533/51 da data constante do aviso de recebimento. Decadência reconhecida. Agravo improvido.
O envio de carta registrada com aviso de recebimento está expressamente enumerado entre os meios de comunicação de que dispõe o Tribunal de Contas da União para proceder às suas intimações.
O inciso II do art. 179 do Regimento Interno do TCU é claro ao exigir apenas a comprovação da entrega no endereço do destinatário, bastando o aviso de recebimento simples. 
Da revelia do responsável Eliseu Barroso de Carvalho Moura 
No caso vertente, a citação do responsável se deu em endereço constante nos sistemas Corporativos do TCU (peça 27) , conforme Ofício 10818/2019- SecexTCE (peça 28) , com ciência da data de 27/12/2019 (peça 29) , assinado por Jane Barros. A entrega do ofício citatório nesse endereço ficou comprovada.
Todavia, com o intuito de se garantir o cumprimento do devido processo legal e propiciar a ampla defesa, realizou-se nova citação do responsável, no endereço de sua representante legal (peça 13) , conforme Ofício 50746/2020- Secomp-4 (peça 38) , com ciência de 8/10/2020 (peça 39) , assinado por Ana Cláudia Oliveira. A entrega do ofício citatório nesse endereço ficou comprovada.
Ainda, realizou-se a citação por edital, conforme Edital 1879/2020- Secomp-4 (peça 45) , publicado em 24/11/2020 (peça 46) . De modo que restou comprovada a citação do responsável.
Nos processos do TCU, a revelia não leva à presunção de que seriam verdadeiras todas as imputações levantadas contra os responsáveis, diferentemente do que ocorre no processo civil, em que a revelia do réu opera a presunção da verdade dos fatos narrados pelo autor (Acórdão 1009/2018-TCU-Plenário, Relator: Bruno Dantas; 2369/2013 - TCU - Plenário, Relator: Benjamin Zymler e 2449/2013 - TCU - Plenário, Relator: Benjamin Zymler) . Dessa forma, a avaliação da responsabilidade do agente não pode prescindir da prova existente no processo ou para ele carreada. 
Ao não apresentar sua defesa, a responsável deixou de produzir prova da regular aplicação dos recursos sob sua responsabilidade, em afronta às normas que impõem aos gestores públicos a obrigação legal de, sempre que demandados pelos órgãos de controle, apresentar os documentos que demonstrem a correta utilização das verbas públicas, a exemplo do contido no art. 93 do Decreto-Lei 200/1967: "Quem quer que utilize dinheiros públicos terá de justificar seu bom e regular emprego na conformidade das leis, regulamentos e normas emanadas das autoridades administrativas competentes." 
Mesmo as alegações de defesa não sendo apresentadas, considerando o princípio da verdade real que rege esta Corte, procurou-se buscar, em manifestações da responsável na fase interna desta Tomada de Contas Especial, se havia algum argumento que pudesse ser aproveitado a seu favor. 
		No entanto, o responsável não se manifestou na fase interna, não havendo, assim, nenhum argumento que possa vir a ser analisado e posteriormente servir para afastar as irregularidades apontadas.
Em consulta ao Siafi, realizada na data de 17/2/2016 (peça 1, p. 160) , verifica-se que o responsável também não apresentou contas junto ao instaurador e continua inadimplente.
Em se tratando de processo em que a parte interessada não se manifestou acerca das irregularidades imputadas, não há elementos para que se possa efetivamente aferir e reconhecer a ocorrência de boa-fé na conduta do responsável, podendo este Tribunal, desde logo, proferir o julgamento de mérito pela irregularidade das contas, conforme os termos dos §§ 2º e 6º do art. 202 do Regimento Interno do TCU. (Acórdão 2064/2011-TCU-Primeira Câmara (relator: Ubiratan Aguiar) , 6.182/2011-TCU-1ª Câmara (relator: Weber de Oliveira) , 4.072/2010-TCU-1ª Câmara (Relator: Valmir Campelo) , 1.189/2009-TCU-1ª Câmara (Relator: Marcos Bemquerer) , 731/2008-TCU-Plenário (Relator: Aroldo Cedraz) .
Dessa forma, o responsável Eliseu Barroso de Carvalho Moura deve ser considerado revel, nos termos do art. 12, §3º, da Lei 8.443/1992, devendo as contas serem julgadas irregulares, condenando-o ao débito apurado.
Prescrição da Pretensão Punitiva
	Vale ressaltar que a pretensão punitiva do TCU, conforme Acórdão 1441/2016-TCU-Plenário, Relator: Benjamin Zymler, que uniformizou a jurisprudência acerca dessa questão, subordina-se ao prazo geral de prescrição indicado no art. 205 do Código Civil, que é de dez anos, contado da data de ocorrência da irregularidade sancionada, nos termos do art. 189 do Código Civil, sendo este prazo interrompido pelo ato que ordenar a citação, a audiência ou a oitiva do responsável.
No caso em exame, não correu a prescrição do débito, uma vez que a liberação dos recursos ocorreu até a data de 30/12/2010 e o pronunciamento da unidade pela citação ocorreu em 28/3/2018 (peça 20) .
Cumulatividade de multas 
Quanto à possibilidade de aplicação cumulativa das multas dos arts. 57 e 58, inciso I, da Lei 8.443/1992, ainda que seja adequada a realização de citação e audiência do responsável, por força do disposto no art. 209, §4º, do Regimento Interno do TCU, o Tribunal reconhece que existe relação de subordinação entre as condutas de "não comprovação da aplicação dos recursos" e de "omissão na prestação de contas", sendo a primeira consequência da segunda, o que enseja, na verificação das duas irregularidades, a aplicação da multa do art. 57, com o afastamento da multa do art. 58, inciso I, em atenção ao princípio da absorção (Acórdão 9579/2015-TCU-Segunda Câmara, Relator Ministro Vital do Rêgo; Acórdão 2469/2019-TCU-Primeira Câmara, Relator Ministro Augusto Sherman) .
Conforme leciona Cezar Bitencourt (Tratado de Direito Penal: parte geral - 8ª Edição - São Paulo: Saraiva, 2003. Pg. 565) , na absorção, " (...) a pena do delito mais grave absorve a pena do delito menos grave, que deve ser desprezada". No caso concreto, a "omissão no dever de prestar contas", embora seja uma irregularidade autônoma, funciona como fase ou meio para a consecução da "não comprovação da aplicação dos recursos", havendo clara relação de interdependência entre essas condutas. Dessa forma, recaindo as duas ocorrências num mesmo gestor, deve prevalecer a pena do delito mais grave, qual seja, a multa do art. 57, da Lei 8.443/1992.
Cumpre observar, ainda, que a conduta do responsável, consistente nas irregularidades "não comprovação da boa e regular aplicação dos recursos federais repassados em face da omissão no dever de prestar contas" e "não cumprimento do prazo para apresentação de prestação de contas pelo gestor dos recursos", configura violação não só às regras legais, mas também aos princípios basilares da administração pública, eis que, em última análise, ocorre o comprometimento da necessária satisfação à sociedade sobre o efetivo emprego dos recursos públicos postos à disposição da municipalidade, por força do instrumento de repasse em questão. Nesses casos, em que fica evidente a falta de transparência e lisura, não há como afastar as suspeitas sempre presentes de que a totalidade dos recursos públicos federais, transferida ao município, tenha sido integralmente desviada, em prol de gestor ímprobo, ou de pessoas por ele determinadas, a revelar grave inobservância de dever de cuidado no trato com a coisa pública, isto é, ato praticado com culpa grave, pois, na espécie, a conduta do responsável se distancia daquela que seria esperada de um administrador público minimante diligente, num claro exemplo de erro grosseiro a que alude o art. 28 do Decreto-lei 4.657/1942 (Lei de Introdução às Normas do Direito Brasileiro) , incluído pela Lei 13.655/2018 (Acórdão 1689/2019-TCU-Plenário, Relator: Ministro AUGUSTO NARDES; Acórdão 2924/2018-TCU-Plenário, Relator: Ministro José Mucio Monteiro; Acórdão 2391/2018-TCU-Plenário, Relator: Ministro Benjamin Zymler) . 
CONCLUSÃO
	Em face da análise promovida na seção "Exame Técnico", verifica-se que o responsável Eliseu Barroso de Carvalho Moura não logrou comprovar a boa e regular aplicação dos recursos, instado a se manifestar, optou pelo silêncio, configurando a revelia, nos termos do §3º, do art. 12, da Lei 8.443/1992. Ademais, inexistem nos autos elementos que demonstrem a boa-fé do responsável ou a ocorrência de outras excludentes de culpabilidade.
Verifica-se também que não houve a prescrição da pretensão punitiva, conforme análise já realizada.
	Tendo em vista que não constam dos autos elementos que permitam reconhecer a boa-fé do responsável, sugere-se que as suas contas sejam julgadas irregulares, nos termos do art. 202, § 6º, do Regimento Interno do TCU, com a imputação do débito atualizado monetariamente e acrescido de juros de mora, nos termos do art. 202, §1º do Regimento Interno do TCU, descontado o valor eventualmente recolhido, com a aplicação da multa prevista no art. 57 da Lei 8.443/1992.	
PROPOSTA DE ENCAMINHAMENTO
	considerar revel o responsável Eliseu Barroso de Carvalho Moura (CPF XXX.829.413-XX) , para todos os efeitos, dando-se prosseguimento ao processo, com fulcro no art. 12, § 3º, da Lei 8.443/1992; 
		julgar irregulares, nos termos dos arts. 1º, inciso I, 16, inciso III, alínea "a" e "c", da Lei 8.443/1992, c/c os arts. 19 e 23, inciso III, da mesma Lei, as contas do responsável Eliseu Barroso de Carvalho Moura (CPF XXX.829.413-XX) , condenando-o ao pagamento das importâncias a seguir especificadas, atualizadas monetariamente e acrescidas dos juros de mora, calculadas a partir das datas discriminadas até a data da efetiva quitação do débito, fixando-lhe o prazo de quinze dias, para que comprove, perante o Tribunal, o recolhimento das referidas quantias aos cofres do Fundo Nacional de Assistência Social, nos termos do art. 23, inciso III, alínea "a", da citada lei, c/c o art. 214, inciso III, alínea "a", do Regimento Interno do TCU.  
Débitos relacionados ao responsável Eliseu Barroso de Carvalho Moura (CPF XXX.829.413-XX) 
	VALOR ORIGINAL (R$) 
	DATA DA OCORRÊNCIA

	6.500,00
	14/1/2010

	14.550,00
	19/1/2010

	6.500,00
	24/2/2010

	200,00
	25/2/2010

	14.550,00
	4/3/2010

	2.320,20
	5/3/2010

	4.500,00
	16/3/2010

	2.320,20
	24/3/2010

	6.500,00
	25/3/2010

	10.050,00
	31/3/2010

	2.320,20
	12/4/2010

	6.500,00
	14/4/2010

	4.500,00
	22/4/2010

	10.050,00
	26/4/2010

	8.820,20
	13/5/2010

	4.500,00
	19/5/2010

	10.050,00
	24/5/2010

	6.500,00
	11/6/2010

	2.320,20
	14/6/2010

	4.500,00
	17/6/2010

	10.050,00
	30/6/2010

	6.500,00
	7/7/2010

	12.370,20
	14/7/2010

	4.500,00
	15/7/2010

	2.320,20
	6/8/2010

	6.500,00
	11/8/2010

	10.050,00
	23/8/2010

	4.500,00
	27/8/2010

	2.320,20
	9/9/2010

	4.500,00
	17/9/2010

	10.050,00
	20/9/2010

	5.500,00
	23/9/2010

	5.500,00
	14/10/2010

	14.550,00
	25/10/2010

	4.500,00
	12/11/2010

	5.500,00
	17/11/2010

	10.050,00
	2/12/2010

	20.050,00
	30/12/2010

                                               Valor atualizado até 19/1/2021 (com juros) : R$ 581.754,17 (peça 49) 
aplicar ao responsável Eliseu Barroso de Carvalho Moura (CPF XXX.829.413-XX) , a multa prevista no art. 57 da Lei 8.443/1992 c/c o art. 267 do Regimento Interno do TCU, fixando-lhe o prazo de quinze dias, a contar da notificação, para que comprove, perante o Tribunal (art. 214, III, alínea "a", do Regimento Interno do TCU) , o recolhimento da dívida aos cofres do Tesouro Nacional, atualizada monetariamente desde a data do acórdão que vier a ser proferido por este Tribunal até a do efetivo recolhimento, se pagas após o vencimento, na forma da legislação em vigor;
	autorizar, desde logo, a cobrança judicial das dívidas, caso não atendidas a notificação, na forma do disposto no art. 28, inciso II, da Lei 8.443/1992;
autorizar também, desde logo, se requerido, com fundamento no art. 26 da Lei 8.443, de 1992, c/c o art. 217, §§ 1º e 2º do Regimento Interno do TCU, o parcelamento da dívida em até 36 parcelas, incidindo, sobre cada parcela, corrigida monetariamente, os correspondentes acréscimos legais, fixando-lhe o prazo de quinze dias, a contar do recebimento da notificação, para comprovar, perante o Tribunal, o recolhimento da primeira parcela, e de trinta dias, a contar da parcela anterior, para comprovar os recolhimentos das demais parcelas, devendo incidir, sobre cada valor mensal, atualizado monetariamente, os juros de mora devidos, no caso do débito, na forma prevista na legislação em vigor, alertando o responsável de que a falta de comprovação do recolhimento de qualquer parcela importará o vencimento antecipado do saldo devedor, nos termos do § 2º do art. 217 do Regimento Interno deste Tribunal; 
esclarecer ao Eliseu Barroso de Carvalho Moura (CPF XXX.829.413-XX) que, caso se demonstre, por via recursal, a correta aplicação dos recursos, mas não se justifique a omissão da prestação de contas, o débito poderá ser afastado, mas permanecerá a irregularidade das contas, dando-se ensejo à aplicação da multa prevista no art. 58, inciso I, da Lei 8.443/1992;
 enviar cópia do Acórdão a ser prolatado, bem como do Relatório e do Voto que o fundamentarem à Procuradoria da República no Estado do Maranhão,  nos termos do § 3º do art. 16 da Lei 8.443/1992, c/c o § 7º do art. 209 do Regimento Interno do TCU, para adoção das medidas cabíveis, informando-lhe que o inteiro teor da deliberação pode ser consultado no endereço http://www.tcu.gov.br/acordaos; e
enviar cópia do Acórdão que vier a ser proferido ao Ministério da Cidadania e ao responsável, para ciência, informando que a presente deliberação, acompanhada do Relatório e do Voto que a fundamenta, está disponível para a consulta no endereço www.tcu.gov.br/acordaos, além de esclarecer que, caso requerido, o TCU poderá fornecer sem custos as correspondentes cópias, de forma impressa; e
informar à Procuradoria da República no Estado de PA que, nos termos do parágrafo único do art. 62 da Resolução TCU 259/2014, os procuradores e membros do Ministério Público credenciados nesta Corte podem acessar os presentes autos de forma eletrônica e automática, ressalvados apenas os casos de eventuais peças classificadas como sigilosas, as quais requerem solicitação formal.

Renata Cristina Azevedo Coqueiro Portela (12.257-A/OAB-MA).

Procurador Júlio Marcelo de Oliveira.

TOMADA DE CONTAS ESPECIAL. RECURSOS DO FUNDO NACIONAL DE ASSISTÊNCIA SOCIAL. EXERCÍCIO DE 2010. OMISSÃO NO DEVER DE PRESTAR CONTAS. CITAÇÃO. REVELIA. IRREGULARIDADE. DÉBITO E MULTA. CIÊNCIA.

TOMADA DE CONTAS ESPECIAL (TCE)

Secretaria de Controle Externo de Tomada de Contas Especial (SecexTCE).

Trata-se de tomada de contas especial instaurada pelo Ministério do Desenvolvimento Social e Combate à Fome em desfavor de Eliseu Barroso de Carvalho Moura, em razão de omissão no dever de prestar contas dos recursos do Fundo Nacional de Assistência Social (FNAS) , destinados à Proteção Social Básica e à Proteção Social Especial, repassados ao Município de Pirapemas/MA, na modalidade fundo a fundo, durante o exercício de 2010, totalizando o valor original R$ 267.361,60.
Os pareceres exarados na fase interna da TCE responsabilizaram o ex-Prefeito de Pirapemas/MA, Eliseu Barroso de Carvalho Moura, na condição de gestor dos recursos, tendo em vista que deixou de atender solicitação do órgão repassador no sentido de que fossem apresentados documentos comprobatórios da regularidade das despesas realizadas.
No âmbito desta Corte de Contas, o responsável foi devidamente citado, para que apresentasse defesa ou restituísse aos cofres do FNAS o débito apurado nos autos.
O ex-Prefeito deixou transcorrer, in albis, o prazo para apresentação de defesa, razão pela qual declaro sua revelia, nos termos do art. 12, § 3º, da Lei 8.443/1992.
Injustificada a não-apresentação dos documentos capazes de demonstrar a boa e regular gestão dos recursos, a Secretaria de Controle Externo de Tomada de Contas Especial (SecexTCE) , no que foi acompanhada pelo Ministério Público junto ao TCU, propôs a irregularidade das contas de Eliseu Barroso de Carvalho Moura e sua condenação ao pagamento da totalidade dos valores recebidos pela municipalidade, com os acréscimos legais, e de multa prevista no art. 57 da Lei 8.443/1992.
O débito apurado, atualizado monetariamente até 19/1/2021, corresponde a R$ 581.754,17.
Acolho, a proposta de encaminhamento da Unidade Técnica e do Ministério Público, transcrita no Relatório, incorporando os respectivos argumentos às minhas razões de decidir.
Registro, por fim, tal como consignado na instrução da Secex/TCE, que não ocorreu a prescrição da pretensão ressarcitória e da pretensão punitiva. 
Ainda que prescrição relacionada a processos de controle externo tenha sido avaliada nos autos do RE 636.886/AL (tema 899 da repercussão geral) , até o momento, a manifestação da Suprema Corte diz respeito apenas à prescrição da execução dos títulos executivos expedidos pelo TCU.
Sendo assim, em homenagem ao princípio do Colegiado, aplico ao presente caso a jurisprudência pacífica desta Corte sobre a imprescritibilidade do dano ao Erário (Súmula TCU 282) , bem como sobre a aplicabilidade do prazo decenal para a contagem da prescrição da pretensão punitiva (Acórdão 1441/2016-TCU-Plenário, por mim redigido) .
Isto posto, voto no sentido de que o Tribunal acolha a minuta de acórdão que submeto à deliberação deste Colegiado.
TCU, Sala das Sessões, em 24 de maio de 2022.
WALTON ALENCAR RODRIGUES 
Relator